臺灣屏東地方法院交通事件裁定　　　　　94年度交聲字第22號
聲 請 人即
原處分機關　交通部公路總局高雄區監理所屏東監理站
異　議　人
即受處分人　　甲○○　男　43.
右列受處分人因違反道路交通管理處罰條例案件，對於交通部公
路總局高雄區監理所屏東監理站於94年1月18日所為之處分（屏
監違字第裁八二—Ｚ000000000 號），聲明異議，本院裁定如下
：
    主  文
原處分撤銷。
    理  由
一、按受處分人之聲明異議有理由者，交通法庭應以裁定將原處
    分經聲明異議之部分撤銷，道路交通案件處理辦法第20條前
    段定有明文。
二、原處分意旨略以：受處分人於民國92年11月29日晚間7時30
    分許，駕駛車號ＦＺ—861營業用大客車，在屏東縣恆春鎮
    境內台26縣省道31至33公里路邊停車時，違反道路交通安全
    規則第112 條第1 項第13款、第2 項規定，並因而導致他人
    受輕傷，屏東縣警察局恆春分局警員王復興乃依修正前同法
    第61條第3 項規定予以舉發，嗣經受處分人於到案期限前向
    原處分機關提出申訴，原處分機關仍認受處分人有違反上開
    規定之情事，而對受處分人處以吊扣駕照3 個月之處分（另
    限令駕照應於94年2 月2 日前繳送，逾期吊扣駕照6 個月，
    如仍不繳送，自94年3 月21日起易處吊扣駕照12個月，並限
    於94年4 月4 日前繳送；94年4 月4 日前未繳送者，自94年
    4 月5 日起易處吊銷，並逕行註銷駕照；駕照註銷後，自94
    年4 月5 日起1年內不得重新考領駕照）。
三、原處分機關認受處分人有前開行為，其所依憑之證據無非係
    以受處分人前開違規事實，有屏東縣警察局編號第Ｖ000000
    00號舉發違反道路交通管理事件通知單1 紙為據。然訊之受
    處分人堅詞否認有何違規停車，並因而導致他人受輕傷之事
    實，辯稱：當時車輛停放於路面邊線外草坪上，且依規定開
    啟警示燈，而王佑仁係因自行不慎始跌到，導致所騎乘之機
    車在路面上往前滑行，直至擦撞到我的車輛左後輪後始停止
    ，我並沒有過失等語。
四、經查：
（一）本件原處分應撤銷之理由：
  １、按「行政處分以書面為之者，應記載下列事項︰‧‧‧二
      、主旨、事實、理由及其法令依據。」行政程序法第96條
      第1 項第2 款訂有明文。查本件原處分就舉發違規事實僅
      記載「違反道路交通安全規則肇事致人受輕傷」等語，就
      原處分人究係「違反何道路交通安全規則」、「如何因此
      肇事致人受傷」，亦即其違規具體事實態樣，毫未予以記
      載，依上開規定，原處分作成之方式已難謂適法。
  ２、又依原處分機關於移送書意見欄，就原處分作成所憑之事
      實（係受處分人聲明異議後，原處分機關於移送本院時始
      加註，並非原處分內容之一部，下同），係載：「汽車停
      車時，應依左列規定：‧‧‧13、停於路邊之車廂，遇畫
      晦、風沙、雨雪、霧靄時，或在夜間無燈光設備或照明不
      清之道路，均應顯示停車燈光或反光標識。」、「停車時
      應依車輛順行方向緊靠道路右側，但單行道應緊靠路邊停
      車。其右側前後輪胎外側距離緣石或路面邊緣不得逾40公
      分，在單行道左側停車時，比照辦理。」道路交通安全規
      則第112 條第1 項第13款、第2 項分別定有規定等語，似
      認受處分人於前開時地停車時，有違反上開規定之情形。
      然依該意見所示，受處分人究係「遇畫晦、風沙、雨雪、
      霧靄停車時，未顯示停車燈光或反光標識」，或係「在夜
      間無燈光設備停車時，未顯示停車燈光或反光標識」，或
      係「在照明不清之道路停車時，未顯示停車燈光或反光標
      識」，或係「停車時未依車輛順行方向緊靠道路右側」、
      或係「在單行道停車時，未緊靠路邊停車」、或係「停車
      時右（左）側前後輪胎外側距離緣石或路面邊緣逾40公分
      」，亦或係上開各種情形有其中二者或均有等，原處分機
      關並未詳予說明，顯無以判斷其作成本件裁決之基礎事實
      為何，本院更無從予以審查其認定事實、適用法律是否允
      當，原處分亦難謂無瑕疵。
  ３、原處分機關係依憑前開通知單所載內容，而為本件處分，
      有如前述，然依該通知單所示，受處分人之違規事實，僅
      記載「駕駛汽車違反道路交通安全規則肇事因而致人受傷
      」等語，並未提及受處分人「究係何因」、或「違反何道
      路交通安全規則」等情形，更未提及受處分人「有違規停
      車」之事實，且依卷證資料所示，原處分機關復未具函、
      或以他法請求原舉發機關對此予以補充說明或查證，即泛
      稱受處分人有前述違反道路交通安全規則第112 條第1 項
      第13款、第2 項之情事，遽而為本件裁決，已嫌率斷。況
      依證人即本件舉發員警王復興於本院調查時結證：「（法
      官問：當時為何開單舉發？）開單是交通隊的車禍審核小
      組要我開，我才開的，他們是依照現場的採證資料判斷，
      但沒有告訴我是違反哪一條交通規則，我當時在現場看，
      異議人的車輛是依規定停放，亦沒有佔用車道，純是王佑
      仁自行跌倒後滑行衝撞異議人的車輛，我們當時研判異議
      人無過失，所以無開單，只是交通隊意見跟我們不一樣。
      」等語，可見舉發員警除未認受處分人有違規停車之事實
      外，更未以此推認就本件車禍有何過失情事，原處分據此
      而為不利異議人之認定，並於本件移送時加註上開事實而
      推認異議人有此行為，已無所據。
  ４、又原處分既有如前述１、２所述之瑕疵，致本院無從予以
      實質審查，本院乃依道路交通案件處理辦法第14條規定令
      原處分機關補呈理由後，原處分機關於94年3 月31日以高
      監屏字第0940007542號函補充意見稱：受處分人當日係在
      顯有妨礙他車輛通行處所停車，並因此導致車禍之發生，
      原處分並無違誤等語。然本件原處分機關原據為本件處分
      所依憑之事實，係以受處分人違反道路交通安全規則第
      112 條第1 項第13款、第2 項規定為其前提（即構成要件
      事實），嗣經本院令補充後，卻又改稱受處分人係違反道
      路交通安全規則第112 條第1 項第9 款禁止在顯有妨害他
      車通行處所停車之規定，前後不一，且差異甚殊，則何者
      始為原處分作成之依據？而依該函文第3 點所示：原移送
      書所示條文（即移送事實）係因受處分人突襲性聲明異議
      ，致不備函查舉發單位等語，除可見原處分機關確未就本
      件舉發事實詳予調查外，亦足認原處分機關確係以如２、
      所示之事實為原處分之依據（但其具體事實內容為何，該
      函文仍一語未及，本院無從進行實質審理），則其所謂異
      議人係違反道路交通安全規則第112 條第1 項第9 款規定
      等語，無非係原處分作成後，另行調查參酌者，並非原處
      分所憑之事實。
  ５、況行政機關作成限制或剝奪人民自由或權利之行政處分前
      ，除法律別有規定外，應給予相對人陳述意見之機會，為
      行政程序法第39條、第102 條所明文規定。而上開在顯有
      妨害他車通行處所停車規定之事實，依前述４之說明，既
      係於本院依法令原處分機關補正時，原處分機關始向外公
      佈（僅函覆本院，未副本知會受處分人），顯未於原處分
      作成前，即給予受處分人陳述意見之機會，此由受處分人
      聲明異議狀僅就有無開啟警示燈而為爭執等情，即可明證
      。足見縱採信原處分機關上述所稱：原處分係以受處分人
      在顯有妨害他車通行處所違規停車依據等語可信，然其作
      成前既未予受處分人陳述意見之機會，其作成之程序，依
      前揭條文規定，即有瑕疵。
  ６、按「行政官署對於人民有所處罰，必須確實證明其違法之
      事實，倘不能確實證明違法事實之存在，其處罰即不能認
      為合法。」行政法院39年判字第2 號著有判例可資參照。
      可見行政機關就所為不利於相對人之行政處分內容，及其
      作成程式之適法性、妥當性等，應負積極之舉證責任，倘
      不能證明，原處分即有瑕疵，應予撤銷。本件原處分有如
      上開所述之瑕疵，且經本院依法令原處分機關補正後，乃
      未予治癒，自屬無可維持，受處分人聲明不當，應認有理
      ，自應由本院將原處分予以撤銷。
  ７、至受處分人有無違反道路交通安全規則第112 條第1 項第
      13 款 、第2 項，或同條第1 項第9 款等事實，因原處分
      機關分別有尚未開始調查，或未予受處分人陳述意見機會
      等情形，致未臻明確，合應由原處分機關重為處分，併此
      指明。
（二）原處分機關重為裁定時，宜應注意之事項：
  １、依卷附王復興所提之肇事現場略圖所示，受處分人之車輛
      係停放於路肩，並無違規佔用車道之情事，且參以證人王
      復興亦結稱：受處分人無違規停車情事等語，有如前述，
      則受處分人是否有「在顯有妨害他車通行處所停車」，自
      應予以詳細審酌。又受處分人自處分作成前之意見陳述時
      起，乃至本院調查中均一再堅稱：當日停車後，確有開啟
      警示燈光等語，是否屬實，攸關其所為是否違反道路交通
      安全規則第112 條第1 項第13款之情形，合應併以調查審
      酌。
  ２、另「人民違反法律上之義務而應受行政罰之行為，法律無
      特別規定時，雖不以出於故意為必要，仍須以過失為其責
      任條件。」大法官會議釋字第275 號著有解釋可按。查王
      佑仁係因以時速60至70公里通過受處分人停車處後方彎道
      時，疏未減速，且路面上有砂石殘留，致車輛重心不穩，
      人車倒地，王佑仁受有兩手擦傷、左膝蓋撕裂傷等傷害，
      所乘機車亦因物理作用，往右前方滑行約23點7 公尺，撞
      擊停放路肩之受處分人車輛左後方後始停止等情，為證人
      王佑仁於警訊中證述屬實，有警訊筆錄1 份及前開卷附肇
      事現場略圖可參。則受處分人對此之發生，有無預見之可
      能；其停車行為與王佑仁之傷害發生有無相當因果關係；
      原處分機關均應詳究調查，以昭公服。
據上論斷，應依道路交通案件處理辦法第20條前段，裁定如主文
。
中     華     民     國   94    年    6   月    24    日
               交通法庭  法  官  林世民
以上正本證明與原本無異。
如不服本裁定應於收受送達後5 日內向本院提出抗告書狀敘述抗
告之理由抗告於台灣高等法院高雄分院。
中     華     民     國   94    年    6   月    24    日
                         書記官  張儷薾
